臺灣臺北地方法院民事判決　九十年度重訴字第一二七五號
　　原　　 　 　告　世龍營造股份有限公司
　　法 定 代 理 人　乙○○.
　　被　　　　　告　臺北市政府警察局
　　法 定 代 理 人　甲○○.
右當事人間請求債務不履行損害賠償事件，本院判決如左：
  主　　文
原告之訴及假執行之聲請均駁回。
訴訟費用由原告負擔。
  事　　實
一原告方面：
  (一)聲明：
    1.被告應給付原告新臺幣（下同）六百卅二萬九千二百四十三元，及自民國九十
      年六月一日起至清償日止，按週年利率百分之五計算之利息。
    2.原告願供擔保，請就前項請求宣告假執行。
  (二)陳述：
  　1.原告於八十八年九月九日，承攬被告定作建國派出所及職務宿舍消防分隊新建
      工程。雙方約明施工期限為五百廿日曆天，並於合約書第廿五條載明：開工後
      無法繼續施工而停工逾六個月時，承攬人得通知定作人辦理復工，如定作人接
      獲通知仍無法同意復工者，承攬人得終止合約，並向定作人請求賠償(1)合約所
      訂準備工作費、(2)工棚搭建費、(3)工地水電費用、(4)已施工部分之工程費及相
      關費用、(5)進場之材料費、(6)工作人員之待工薪資。
    2.前項承攬工程之基地，依據被告於八十六年十二月間所獲地基鑽探與土壤試驗
      報告書所載，已於Ａ２號鑽孔中發現混凝土結構物，並指出基地西北側緊臨鄰
      屋、地下水位較高，建議酌採防範鄰屋龜裂措施。凡此皆可得知該工地之地下
      狀況異常，且有導致鄰損糾紛之虞，被告自應注意考量，以免造成施工障礙，
      竟不妥為設計、規劃、處理。原告於八十八年十月廿一日開工之後，先於同年
      十一月二日發現工地下方存在廢棄舊建物混凝土牆障礙物，導致無法依原設計
      案繼續施工，因而申報停工備案。屢經開會協調、勘查現場及變更設計，始於
      八十九年四月十日作成結論，被告承諾就變更設計新增工項追加金額進行議價
      ，原告亦於同年五月十日依該結論進場復工。此部分先後停工一八九日，已逾
      前述六個月之停工期限。
    3.原告進場復工之後，由於被告未先協調妥當，引起鄰屋居民抗爭，又於八十九
      年五月廿五日經被告指示再度停工。延至同年八月九日，仍然無法復工。經原
      告通知被告於同年八月廿六日以前提供復工環境，未獲回覆。原告迫不得已，
      於同年八月廿八日終止合約，並依前述約定請求賠償下列損害：
      (1)合約制作費為約定準備工作費用之範圍，此部分支出金額為二八三、九二七
        元，依約按照尚待執行工程與全部工程比例計算，被告應賠償二八○、一二
        二元。
      (2)工棚搭建費用，依約亦按尚待執行工程與全部工程比例計算，應賠償之金額
        為一四六、九六七元。
      (3)工地水電費用依合約應按實支金額給付，此部分求償金額為二六一、一一五
        元。
      (4)路樹移植費為本件施工所必須，但未列為工程款請求項目，此部分所支出之
        二七三、○○○元，亦應由被告賠償。
      (5)原告所支出之辦公室費用，為執行本件工程所必需，按尚待執行工程與全部
        工程比例計算，被告應賠償六八○、六八九元。
      (6)進場之材料費應由被告核實給付，此部分金額為三四三、八四五元。
      (7)停工期間待工人員之薪資一、○一二、二八五元，應由被告依約負擔。
      (8)已施作之工程費用，依監造人聶子文建築師結算數額，為三、五七六、九二
        九元。
      以上應由被告賠償之金額，共計六、三二九、六四三元。
    4.停工日數之計算，與工期之計算係屬二事。國內工程界慣例，對於工程工期之
      計算，大致分為工作天、日曆天及限期完工三類。如採日曆天方式，除合約內
      就不計日曆天另有約定外，均屬應計日曆天。本件工程合約為日曆天方式，且
      合約第七條並未規定不計日曆天之情形，關於工期之計算，應依曆法自開工日
      起算五百二十天，加上合約第七條第三項規定免計工期之天數，以及被告另依
      第七條第一項後段或同條第二項核定免計工期之天數；至於合約第廿五條停工
      期間之計算，則應依約按曆法為之。系爭工程於八十八年十一月二日至八十九
      年五月十日間第一次停工，依曆法計算，共計一百八十九日。原告雖應被告要
      求，僅呈報扣除工期一百卅六日，被告則僅核定扣除一百廿九日；但通常業主
      所核定之工期，恆短於實際停工之日期。蓋業主於工期之核定，所須考慮之原
      因甚多，且核定工期之表意，等同拋棄對於逾期完工違約金之請求，是故業主
      所核工期少於實際上申請停工日數，當可理解。惟停工日數多寡之計算，在本
      件合約中，足以影響於雙方終止權之行使，與工期之計算不同，自不得比附於
      工期之計算方式。
　　5.本件工程合約第廿五條，訂定承攬人於停工逾六個月後得終止合約，並未規定
      必須「連續」停工達六個月，與臺北市政府捷運工程合約所訂「連續停工達一
      八三天」之情形迥不相同。反觀本件合約第八條、第十三條關於退還保證金之
      約定，則載明「停工一次超過九十日」，足證關於停工期間之計算，確非以一
      次停工或連續停工為必要。系爭工程先後兩次停工期間，累計已逾六月，原告
      自得終止契約。被告抗辯兩次停工期間不應累計云云，但與行政院公共工程委
      員會編訂工程採購契約範本所載「暫停執行期間累計逾六個月者，廠商得終止
      契約」之規範不符，又臺北市政府採購申訴判斷委員會就本件爭執所為申訴判
      斷，亦認本件先後二次停工期間應予累計核算，所辯應無足取。
    6.系爭工程契約條款，係由被告單方擬就，原告僅能決定接受或不接受，對於約
      款內容無從置喙，自屬定型化契約。公共工程所涉層面廣而複雜，驟然消滅契
      約關係，對於雙方均屬不利，風險歸屬自為其中重大課題。本件合約第廿五條
      對於原告終止契約之條件，規定必須限於可歸責於被告之事由，較被告方面終
      止契約之要件為嚴格，顯然不當地加重承攬人方面之風險，依據民法第二百四
      十七條之一第二款規定，此項「可歸責於業主」之限制規定應屬無效。縱令認
      為系爭契約並非附合契約，依照契約目的性之擴張，所謂可歸責於定作人之事
      由，亦應解為包含通常事變責任、或從寬解釋，類推適用前述民法第二百四十
      七條之一規定，或依情事變遷原則為合理之風險分配。何況本件工程兩次停工
      之原因，皆為可歸責於被告之事由所致，有如前述，被告辯稱因不可歸責於己
      之是由而停工云云，拒絕賠償原告之損失，亦無可採。
　(三)證據：
    提出會議紀錄及審議判斷書各一件，合約條款節本七件，往來信函十二件，費用
    支出單據一百四十一件為證。
二被告方面：
  (一)聲明：
    1.駁回原告之訴及假執行之聲請。
    2.如受不利之判決，願供擔保，請求免為假執行。
  (二)陳述：
  　1.對於原告主張兩造於八十八年九月九日訂定建國派出所及職務宿舍消防分隊新
      建工程承攬契約，約明施工期限為五百廿日曆天，均不爭執。但合約書第廿五
      條第二項載明：開工後因可歸責於定作人之事由而無法繼續施工，停工逾六個
      月者，經承攬人得通知定作人辦理復工，如定作人接獲通知仍無法同意復工，
      ，承攬人始得終止合約，並向定作人請求賠償。
    2.原告所指本件工程基地下方之舊有建物基礎，事先無法經由地基鑽探獲知，此
      項施工障礙，不可歸責於被告，依據合約書第七條約定，應按「臺北市政府所
      屬各機關學校興辦工程因障礙因素無法全面施工工期計算作業規定」補救。被
      告已依上述規定，核定延展一百廿九日免予計算工期。至於第二次停工部分，
      根據合約書第十八條第三項約定，原告在施工中負有防範鄰損之責，關於鄰房
      居民抗爭之防止，自非可歸責於被告之事項。原告據上不可歸責於被告之事由
      ，主張終止合約請求賠償，自非有理。
    3.兩造間之合約第七條第三項規定：國定假日、民俗節日及星期例假日，均應免
      計工期。原告所稱第一次停工日數一百八十九日，扣除前述免計工期日數、依
      據監工日報表所載尚未停工日數，以及被告所發復工通知送達原告以後日數，
      可得免計工期之日數，顯然未達一百八十九日。
　　4.本件工程合約第廿五條所稱「停工逾六個月」一語，經被告報請臺北市政府核
      示，係指每次停工連續達六個月以上而言，與契約所揭「無法繼續施工而停工
      」之文義相符。至於原告另提臺北市政府採購申訴審議委員會之審議意見，係
      就被告另對原告處分不得參與公共工程之爭議而為論斷，非謂本件合約書所訂
      停工期間應採合併計算。
　(三)證據：
    提出合約書、會議紀錄、地基鑽探與土壤試驗報告各一件、會勘紀錄二件，往來
    信函六為證。
  理　　由
一得心證之理由：
　(一)兩造不爭執之事項：
　　原告主張：1.兩造於八十八年九月九日訂定承攬契約，約定由原告承攬被告定作
    之建國派出所及職務宿舍消防分隊新建工程，施工期限為五百廿日曆天，並載明
    如因可歸責於被告之事由而無法繼續施工，原告得於停工逾六個月時通知被告辦
    理復工，倘被告仍無法同意復工，原告即可終止合約，並向被告請求賠償；2.原
    告於八十八年十一月二日，發現工地下方存有障礙物導致無法施工，經申報停工
    及開會協調、勘查現場、變更設計後，於八十九年四月十日作成結論，被告承諾
    就變更設計新增工項追加金額進行議價，原告亦於同年五月十日依該結論進場復
    工；3.八十九年五月廿五日，系爭工程又因鄰房居民抗爭，經被告指示原告停工
    ，原告於同年八月間通知被告於當月廿六日以前提供復工環境，進而以未獲回覆
    為由，於同年月廿八日終止合約。以上事實經過，俱為被告所不爭執。
  (二)對於實體爭點之判斷：
    1.關於第一次停工歸責原因之判斷：
      原告主張於八十八年十一月二日至八十九年五月十日，由於工地發現客觀施工
      障礙，連續停工一百八十九日部分，依據被告所提出之地基鑽探與土壤試驗報
      告書第七章第四節內容，確已載明「本基地零公尺至六公尺深有ＲＣ、ΡＣ等
      廢棄物及ＲＣ排水溝，施工時應予適當的處理」等語。被告抗辯此項地下施工
      障礙並非地基鑽探所可發現云云，尚非可採。以上基地鑽探報告，依其封面所
      載，早在八十六年十二月即已向被告提出，原告以被告既已得知系爭工地之基
      地下方狀況異常，竟不注意妥為設計、規劃，致未提供適當施工環境，造成事
      後發現障礙無法施工，主張被告就此次停工具有歸責原因，自非無據。
    2.關於第一次停工日數之判斷：
      兩造間關於施工期間之計算，依據卷附系爭工程合約所載，係採日曆天為計算
      基準，且未合意訂明不計日曆天之標準，應認關於本契約之期間計算方式悉依
      曆法為據。至於該合約第七條第二項、第三項有關免計工期日數之約定，僅係
      用以減輕或免除排除承攬人依原訂契約本旨可能負擔過苛之遲延給付責任，除
      非證明雙方另有合意，否則並不當然類推適用於合約第廿五條第二項承攬人終
      止合約之場合，原告主張兩者不可比附援引，尚非無見。被告雖辯稱此段停工
      期間尚應扣除八十八年十一月五日以前監工日報表並未記載停工之日數、以及
      八十九年四月廿一日被告核發復工通知以後之日數云云，但就此項抗辯事實，
      僅據提出內部簽稿為證，且此項內部簽稿係於八十九年七月廿七日始由被告法
      定代理人局長王進旺核定，要不足以證明原告在八十九年五月十日以前有何能
      復工而不復工之情況，縱使扣除八十八年十一月二日至四日依據監工日報表無
      從認定停工之日數，仍已達於一百八十六日。原告主張第一次停工日數業已已
      超過六個月，承攬人依據合約書第廿五條第二項已有終止契約之權，亦非全無
      可採。
    3.關於第一次停工所生終止權是否存在之判斷：
      契約當事人有終止事由而不及時終止者，如因嗣後之行為，在客觀上足以使人
      信其不欲終止契約、而有繼續履行之意願，倘若別無保留終止權之表示，又未
      發生其他得為終止之合法事由，即不得於雙方繼續履約之後，更據前此得主張
      而不主張之事由，任意終止契約，致違誠實信用原則。最高法院八十五年度台
      上字第九○八號判決所揭關於限制契約解除權行使之法則，對於具有繼續性法
      律關係之承攬契約當事人行使終止權之情形，尤應為相同之闡釋，始足維護交
      易安全。本件原告於第一次停工當時，固非不得依據系爭工程合約第廿五條第
      二項約定，以停工事由可歸責於被告而終止契約，乃非但未為即時主張，且與
      被告就向後履約相關事宜多次協商變更設計重新議價，復依協調結果所為承諾
      ，於八十九年五月十日進場復工繼續履行，卷附協調會議紀錄關於原告同意進
      場施作部分，又未見其有何保留終止權之表示，自不得於事後再行據此主張終
      止契約，亦不得以同一事由與嗣後新發生之其他事由合併主張，執為更行主張
      終止之依據。
    4.關於兩次停工期間得否併計之判斷：
      國內公共營繕工程之成例，對於承攬人應定作人要求停工之後主張終止契約之
      情形，遇有每次停工未達約定終止時限，但先後多次停止工作致使工程延宕，
      造成承攬人事先無從預計之損失時，為避免顯失衡平，固不乏許其累計先後停
      工日數而一次主張終止合約者。但本件承攬人之所以不得主張累計多次停工日
      數主張終止合約，係因其在終止條件成就之後，仍與定作人達成繼續施工合意
      、且未聲明保留權利所致，前述有利於承攬人之國內公共營繕工程之成例，對
      於本件爭執，自屬無可援用。原告引用行政院公共工程委員會編訂工程採購契
      約範本所載示範條款以及臺北市政府採購申訴判斷意見，主張合約第廿五條第
      二項所指停工期間並非各次分別計算云云，對於本件訴訟終局判斷不生影響。
    5.關於第二次停工是否發生終止合約事由之判斷：
      原告主張被告事後又因鄰房居民抗爭而再有停工情形，既不得重複援用復工前
      之終止事由，關於第二次停工之期間是否達於可得終止契約之程度，應就其本
      身所經歷之時程單獨判斷。依據原告之主張，第二次停工期間始自八十九年五
      月廿五日，計至同年八月廿八日原告通知終止契約時為止，顯然未滿本件工程
      合約書第廿五條第二項所訂六個月期限，不生終止契約之效果。其據以訴請被
      告依約償付損失，非有理由，應併其假執行之聲請予以駁回。
二結論：
  本件原告之訴為無理由，並依民事訴訟法第七十八條，判決如主文。
中　　華　　民　　國　　　九十一　　　年　　　一　　　月　　　二　　　日
　　　　　　　　　　　　　　　民事第六庭法　　　官　林　勤　綱
右為正本係照原本作成
如對本判決上訴，須於判決送達後廿日內向本院提出上訴狀
中　　華　　民　　國　　　九十一　　　年　　　一　　　月　　　二　　　日
　　　　　　　　　　　　　　　　　　　　法院書記官　陳　如　庭
